臺灣高雄地方法院民事裁定
109年度消債更字第338號
聲  請  人  鄭伊君（原名：鄭羽淳）
0000000000000000

0000000000000000

代  理  人  黃韡誠律師
上列當事人因消費者債務清理事件聲請更生，本院裁定如下：
    主  文
聲請人鄭伊君（原名：鄭羽淳）自中華民國一一○年一月二十六
日下午四時起開始更生程序。
命司法事務官進行本件更生程序。
    理  由
一、聲請意旨略以：伊無力清償債務，曾於民國109年7月15日向
    本院聲請調解債務清償方案，惟調解不成立。又伊未經法院
    裁定開始清算程序或宣告破產，爰聲請更生等語。
二、按債務人不能清償債務或有不能清償之虞者，得依本條例所
    定更生或清算程序，清理其債務。債務人無擔保或無優先權
    之本金及利息債務總額未逾新臺幣（下同）12,000,000元者
    ，於法院裁定開始清算程序或宣告破產前，得向法院聲請更
    生。法院開始更生程序之裁定，應載明其年、月、日、時，
    並即時發生效力。法院裁定開始更生或清算程序後，得命司
    法事務官進行更生或清算程序，必要時得選任律師、會計師
    或其他適當之自然人或法人一人為監督人或管理人。消費者
    債務清理條例（下稱消債條例）第3條、第42條第1項、第45
    條第1項及第16條第1項分別定有明文。
三、經查：
  ㈠聲請人前於109年7月15日向本院聲請調解債務清償方案，經
    本院109年度司消債調字第419號受理，於同年8月19日調解
    不成立，聲請人並於同日以言詞聲請更生等情，業經本院調
    閱上開調解卷宗核閱無訛，並有調解程序筆錄可參（見司消
    債調卷第55頁），依消費者債務清理條例施行細則第44條之
    3規定，聲請人於前置調解不成立後聲請更生，應屬合法。
  ㈡次查，聲請人於107年及108年度申報所得各為613,186元、61
    5,427元（均為長庚大學薪資所得及艾多美股份有限公司執
    業所得），名下無財產，勞工保險自103年5月30日起投保於
    長庚大學，現投保薪資為45,800元，另有①富邦人壽1張保單
    解約金7,691元，②保德信人壽1張保單解約金101,681元、另
    1張保單已於108年2月解約領取14,116元，③三商美邦人壽1
    張外幣保單於106年12月領取生存保險金960美元、再於108
    年12月領取生存保險金277.17美元，並於109年7月15日辦理
    終止後領取6,554.62美元；另3張新台幣保單有解約金共48,
    809元，其中1張保單於107年7月領取生存保險金3,000元、
    再於109年7月領取生存保險金3,000元，④法國巴黎人壽1張
    保單解約金80,830元，⑤安聯人壽1張保單帳戶價值17,792元
    ，⑥全球人壽3張保單，其中1張保單無解約金、另2張保單均
    於109年6月16日變更要保人為長女黃○恩，變更保單之其中1
    張有解約金1,279元、另1張無解約金，⑦國泰人壽現無有效
    保險契約，⑧臺銀人壽4張保單要保人均為父親鄭正雄。又聲
    請人於長庚大學擔任研究助理，據長庚大學函覆之薪資清冊
    所載107年9月至108年7月之每月應發金額均為47,139元、10
    8年8月至109年7月均為47,159元、109年8月為48,199元，前
    開期間並有中秋獎金2,000元（2次）、端午獎金2,000元（2
    次）、107年度年終獎金83,168元及108年度年終獎金82,647
    元，合計1,306,451元（計算式：47,139×11＋47,159×12＋48,
    199＋2,000×4＋83,168＋82,647＝1,306,451），平均每月為54,
    435元（計算式：1,306,451÷24＝54,435，小數點以下四捨五
    入；下同），再據艾多美股份有限公司函覆聲請人於108年2
    月及109年3月各領取執業所得2,072元、1,880元；其名下之
    台新銀行帳戶於109年6月15日存入79,778元，旋於當日提領
    85,000元，國泰世華銀行帳戶於109年6月15日存入50,916元
    ，旋於當日提領58,000元，聲請人陳稱台新銀行79,778元係
    定存解約金、國泰世華銀行85,000元係將外幣1717.22美元
    兌換為新台幣，另將前述三商美邦人壽外幣保單解約後領取
    之美元解約金兌換為新台幣193,462元，上開款項均存入配
    偶黃俊得名下之台北富邦銀行帳戶，並於109年7月至8月間
    代父親鄭正雄支付票款（原因詳如後述㈤）；長女黃○恩於10
    7年10月生，聲請人於107年11月8日領取勞保生育給付91,60
    0元，每月領取社會局育兒津貼2,500元等情，有財產及收入
    狀況說明書（司消債調卷第3頁）、財團法人金融聯合徵信
    中心前置協商專用債權人清冊（司消債調卷第7至8頁）、財
    政部高雄國稅局107年及108年度綜合所得稅各類所得資料清
    單及總歸戶財產查詢清單（司消債調卷第9至11頁）、勞工
    保險被保險人投保資料表（司消債調卷第12頁）、存摺（司
    消債調卷第13至19頁、本案卷㈠第100至140頁）、戶籍謄本
    （司消債調卷第20頁）、債權人清冊（司消債調卷第40頁）
    、高雄市政府社會局社會福利資訊料查詢表（本案卷㈠第20
    至21頁）、艾多美股份有限公司函（本案卷㈠第27頁）、薪
    資清冊（本案卷㈠第28至57頁）、富邦人壽保險股份有限公
    司陳報狀（本案卷㈠第58頁）、保德信人壽保險股份有限公
    司函（本案卷㈠第60至61頁）、三商美邦人壽保險股份有限
    公司函（本案卷㈠第73至75頁）、信用報告（本案卷㈠第88至
    91頁）、商業保險投保資料查詢結果表（本案卷㈠第92頁）
    、長庚大學研究計畫聘任人員異動申請表及研究經費支出明
    細表暨薪資明細（本案卷㈠第93至99頁）、法國巴黎人壽保
    險股份有限公司函（本案卷㈠第263頁）、臺銀人壽保險股份
    有限公司函（本案卷㈠第275至276頁）、全球人壽保險股份
    有限公司函（本案卷㈠第277至278頁）、國泰人壽保險股份
    有限公司函（本案卷㈠第279頁）、安聯人壽保險股份有限公
    司函（本案卷㈡第6至9頁）在卷可參。故本院審酌上情，認
    為核算聲請人目前償債能力之基礎以其聲請前兩年內平均每
    月薪資54,435元，加計艾多美股份有限公司執業所得平均每
    月165元【計算式：（2,072＋1,880）÷24＝165】，合計54,60
    0元為基準，至於長女之育兒津貼於扶養費列計，詳如後述
    。
  ㈢關於聲請人個人日常必要支出部分，按債務人必要生活費用
    ，以最近1年衛生福利部或直轄市政府所公告當地區每人每
    月最低生活費1.2倍定之，消債條例第64條之2第1項定有明
    文。查衛福部社會司所公告110年度高雄市最低生活費為13,
    341元，其1.2倍為16,009元，又該最低生活費用之標準，係
    照當地最近1年平均每人消費支出60％訂定，依其基準之家庭
    收支調查報告調查表格式所示有關經常性支出之調查項目，
    包括利息支出、食品、衣著、房租及水費、電費、醫療保健
    、交通、娛樂、教育等，已涵蓋聲請人所陳報之支出項目；
    因聲請人於調解程序陳稱居住於公婆的房子，1不用支付房
    屋使用費等語（見司消債調卷第58頁），故於計算聲請人個
    人每月必要生活費時，即應自前開已包括聲請人居住費用在
    內，扣除相當於房租支出所佔比例約24.36%，避免重複計列
    費用，則扣除居住費用後，聲請人每月必要生活費為12,109
    元【計算式：16,009－（16,009×24.36%）＝12,109】。
  ㈣至扶養費支出部分，聲請人主張獨力扶養長女，每月扶養費1
    2,359元。經查，聲請人與配偶黃俊得育有之長女黃○恩係10
    7年10月生，107年及108年度申報所得均為0元、名下無財產
    ，每月領取社會局育兒津貼2,500元，有戶籍謄本、所得資
    料及財產查詢清單、存摺、高雄市政府社會局社會福利資訊
    料查詢表在卷可參（司消債調卷第20頁、本案卷㈠第24至26
    頁、本案卷㈠第240至242頁）。扶養費用數額部分，按受扶
    養者之必要生活費用，準用第1項規定計算基準數額，並依
    債務人依法應負擔扶養義務之比例認定之，消債條例第64條
    之2第2項亦有明定。本院考量聲請人自陳居住之公婆名下房
    屋無房屋使用費，是其長女之必要生活費用亦應扣除相當於
    房租支出所佔比例（110年度高雄市每人每月不含房屋支出
    之必要生活費12,109元）；又聲請人之配偶黃俊得患有右側
    腕隧道症候群、右側肩部上方關節盂緣撕裂之疾病，於109
    年3月至8月間接受二次手術並持續門診追蹤治療，有長庚醫
    院診斷證明書3紙為證（本案卷㈠第212至214頁），聲請人陳
    稱配偶復健中、目前暫無工作、無法分攤扶養費等語（見司
    消債調卷第58頁反面、本案卷㈠第78頁反面），惟本院衡酌
    黃俊得正值壯年（71年生），未喪失工作能力，應僅暫時無
    法負擔較粗重之工作，要無日後仍由聲請人單獨負擔扶養義
    務之理，是認其等長女之扶養費應由聲請人及配偶黃俊得共
    同負擔，則聲請人負擔長女之扶養費即每月必要生活費用扣
    除育兒津貼後，應以4,805元【計算式：（12,109－2,500）÷
    2＝4,805】為度，聲請人主張逾上開核算數額部分，難認可
    採。
  ㈤聲請人尚主張扶養父母親，每月扶養費各4,000元。查聲請人
    父親鄭正雄為43年生，107年及108年度申報所得各為11,021
    元、8,260元（均為股利所得），名下無財產，無領取勞保
    給付或社會局補助，其名下之臺灣銀行帳戶每月存入退撫金
    20,373元、高雄銀行帳戶每月存入退休金39,734元，而母親
    陳美惠為47年生，勞工保險投保於光源實業有限公司，107
    年及108年度申報所得各為436,745元、478,681元（其中光
    源實業有限公司薪資所得各為421,500元、377,100元），名
    下有位於屏東縣九如鄉、里港鄉及鹽埔鄉之土地共6筆（持
    分20分之1至4分之1不等，現值共1,631,997元），無領取社
    會局補助等情，有戶籍謄本、所得資料及財產查詢清單、存
    摺、勞動部勞工保險局函、高雄市政府社會局社會福利資訊
    料查詢表、光源實業有限公司員工服務證明在卷可參（本案
    卷㈠第59頁、本案卷㈠第84頁、本案卷㈠第145至210頁、本案
    卷㈠第260至264頁）。按直系血親相互間，互負扶養之義務
    ，民法第1114條第1款定有明文；次按受扶養權利者，以不
    能維持生活而無謀生能力者為限，民法第1117條第1項定有
    明文；同條第2項規定，前項無謀生能力之限制，於直系血
    親尊親屬不適用之，即直系血親尊親屬受扶養者，仍須以不
    能維持生活者為限（最高法院87年度台上字第1696號判決意
    旨參照）；準此，聲請人之父親每月領取退休金及退撫金合
    計60,107元，母親尚任職於光源實業有限公司，108年度平
    均每月有薪資所得31,425元，均高於110年度高雄市每人每
    月生活所必需16,009元；又聲請人之母親陳正惠於108年11
    月間設立正惠茶葉有限公司並擔任負責人，108年11月至109
    年8月銷售額合計673,657元（參本案卷㈠第71至72頁、本案
    卷㈠第266至274頁），聲請人陳稱正惠茶葉有限公司營業初
    期月收入402,667元，嗣因疫情影響，目前盈虧呈現赤字約1
    08,623元，尚須支出茶行店租金每月32,000元，又伊與父親
    、母親均因資助聲請人之胞弟鄭富榮設立之喜群國際貿易有
    限公司而負借貸及保證債務，嗣喜群國際貿易有限公司經營
    不善負債千萬，伊乃將保單及定存解約後存入配偶黃俊得之
    台北富邦銀行帳戶代父親支付票款，胞弟鄭富榮則因無法清
    償公司債務、行蹤不明，父母親生活均入不敷出，僅仰賴伊
    給付扶養費等語（見本案卷㈠第77頁反面至第80頁，併參本
    案卷㈠第62至70頁高雄市政府函覆喜群國際貿易有限公司設
    立及變更登記表，董事為鄭富榮）。本院審酌，陳正惠前向
    本院聲請更生程序嗣轉為清算程序，現以109年度消債清字
    第329號審理中，迄本件裁定之日，陳正惠於其清算案件並
    未主張聲請人有給付扶養費，如認陳正惠確有不能清償債務
    之情事，則其清算之聲請應予准許，再觀之鄭正雄每月領取
    退休金60,107元，尚高於聲請人目前每月收入54,600元，聲
    請人既與父母親均因資助鄭富榮之喜群國際貿易有限公司而
    負債務，惟父母親各以其退休金及薪資收入均足以維持生活
    ，而無受同負高額債務之聲請人扶養之必要，聲請人所提列
    每月負擔父親及母親扶養費部分，本院認均應予以剔除。
  ㈥綜上所述，以聲請人現每月收入54,600元為其償債能力基準
    ，扣除個人必要生活費12,109元及長女扶養費4,805元後，
    餘37,686元，而聲請人目前無擔保負債總額為7,778,056元
    （參司消債調卷第36頁以下，包含：台新銀行、國泰世華銀
    行、台北富邦銀行、元大銀行、玉山銀行、全國農業金庫股
    份有限公司、合作金庫銀行、高雄銀行、臺灣中小企業銀行
    、和潤企業股份有限公司），扣除保險解約金258,082元（
    計算式：7,691＋101,681＋48,809＋80,830＋17,792＋1,279＝258
    ,082，其中全球人壽保單變更要保人係發生於聲請更生前2
    年內之財產變動，該保單有解約金仍應計入聲請人之財產，
    併予敘明），以聲請人每月所餘按月攤還結果，需約17年【
    計算式：（7,778,056－258,082）÷37,686÷12≒16.6】始能清
    償完畢，應認其已不能清償債務。此外，聲請人無擔保或無
    優先權之債務總額未逾12,000,000元，且無消債條例第6條
    第3項、第8條或第46條各款所定駁回更生聲請之事由存在，
    則聲請人聲請更生為有理由，應予准許，爰命司法事務官進
    行本件更生程序。
四、依消債條例第11條第1項、第45條第1項，裁定如主文。
中　　華　　民　　國　　110 　年　　1 　　月　　26　　日
                  民事庭　法　官  　賴寶合
以上正本係照原本作成。
本裁定不得抗告。
中　　華　　民　　國　　110 　年　　1 　　月　　26　　日
                          書記官    胡美儀